臺灣臺中地方法院交通事件裁定　　　　100年度交聲字第511號
原處分機關　交通部公路總局臺中區監理所豐原監理站
異　議　人
即受處分人　梁遠中
上列受處分人因違反道路交通管理處罰條例案件，對於交通部公
路總局臺中區監理所豐原監理站中華民國100年2月14日所為之處
分（原處分案號：豐監稽違字第裁63-Z00000000號），聲明異議
，本院裁定如下：
    主  文
原處分撤銷。
梁遠中汽車駕駛人，駕駛汽車經測試檢定酒精濃度超過規定標準
，處罰鍰新臺幣壹萬玖仟伍佰元，記違規點數伍點，並應接受道
路交通安全講習。
其餘異議駁回。
    理  由
一、原處分機關處分意旨略以：異議人即受處分人梁遠中於民國
    99年1 月23日22時17分許，駕駛車牌號碼0380-XY 號自小客
    車，在國道四號西向7.8 公里處，因有「酒後駕車，經酒測
    器測得為0.60MG/L（禁駛）涉嫌公共危險」之違規，為國道
    公路警察局第三警察隊開立公警局交字第Z00000000 號舉發
    通知單。原處分機關再於100 年2 月14日以豐監稽違字第裁
    63-Z00000000號裁決書，依違反道路交通管理處罰條例第35
    條第1 項第1 款規定，裁處罰鍰新臺幣（下同）49,500 元
    ，記違規點數5 點，並施以道安講習，受處分人僅就罰鍰部
    分不服具狀聲明異議。
二、聲明異議意旨略以：異議人酒駕違規案，經檢察官依刑事訴
    訟法第253 條之2 規定諭知受處分人捐款30,000元，惟豐原
    監理站又依道路交通管理處罰條例第35條第1 項裁處罰鍰49
    ,500元，有違行政罰法第26條一事不二罰之立法旨意，且行
    政罰法第26條文並無緩起訴處分之規定，爰請求撤銷原處分
    有關罰鍰部分等語。
三、按汽車駕駛人，駕駛汽車經測試檢定酒精濃度超過規定標準
    者，處15,000元以上60,000元以下罰鍰，並當場移置保管該
    汽車及吊扣其駕駛執照1 年；因而肇事致人受傷者，並吊扣
    其駕駛執照2 年，道路交通管理處罰條例第35條第1 項第1
    款定有明文。次按汽車駕駛人有第35條第1 項規定之情形者
    ，應接受道路交通安全講習，同條例第24條第1 項第2 款亦
    有明文。又按汽車駕駛人飲用酒類或其他類似物後其吐氣所
    含酒精濃度超過每公升0.25毫克或血液酒精濃度超過百分之
    0.05以上者，不得駕車，道路交通安全規則第114 條第2 款
    亦有明文。再按領有汽車駕駛執照之汽車駕駛人，除駕駛聯
    結車、大客車、大貨車外之非其駕駛執照種類之車輛，違反
    本條例及道路交通安全規則之規定，應受吊扣駕駛執照情形
    時，無因而肇事致人受傷或重傷者，記違規點數5 點，道路
    交通管理處罰條例第68條第2 項前段亦定有明文。本件受處
    分人梁遠中於上開時間、地點駕駛前揭自小客車，經警攔檢
    後其呼氣酒精濃度值達每公升0.60毫克之事實，為受處分人
    於聲明異議時所不爭執，並有上開舉發違反道路交通管理事
    件通知單1 紙在卷可稽，是以本件違規事實明確，固堪認定
    。惟查：
  (一)按94年2 月5 日公布、95年2 月5 日施行之行政罰法第26條
    規定：一行為同時觸犯刑事法律及違反行政法上義務規定者
    ，依刑事法律處罰之。但其行為應處以其他種類行政罰或得
    沒入之物而未經法院宣告沒收者，亦得裁處之。前項行為如
    經不起訴處分或為無罪、免訴、不受理、不付審理之裁判確
    定者，得依違反行政法上義務規定裁處之。探其立法目的，
    無非以一行為同時觸犯刑事法律及違反行政法上義務規定時
    ，由於刑罰與行政罰同屬不法行為之制裁，而刑罰之懲罰作
    用較強，故性質上同種類之處罰，僅依刑事法律處罰即足資
    警惕，並無再處以行政罰之必要，而使行為人陷於雙重處罰
    之不利益，則關於刑事法律處罰之範圍自應採取實質認定，
    凡刑事實體法或程序法中所規定客觀上剝奪行為人生命、自
    由、財產權利，主觀上亦因制裁之嚴厲性、痛苦性，其強度
    足以造成心理強制而間接達成矯正教化目的之處遇手段，皆
    應納入其中，而不以形式上符合刑法第32條至第34條所定主
    刑及從刑種類者為限，始與前揭法律規範之意旨相符。
  (二)次按刑事訴訟法第253 條之1 所指之緩起訴處分，其內容、
    要件與依刑事訴訟法第252 條所為之不起訴處分迥異，緩起
    訴處分為介於起訴、與微罪職權不起訴間之緩衝設計，而檢
    察官為緩起訴處分時，依刑事訴訟法第253 條之2 第1 項規
    定對被告所為之指示及課予之負擔，雖非刑罰，但對被告而
    言，因緩起訴處分而剝奪其財產權，主觀上金錢給付義務亦
    具有強制性、懲罰性，在性質上具有實質制裁之效果，且造
    成被告權利受限制的影響，雖不若易科罰金係以支付金錢作
    為自由刑之替代，惟經由緩起訴處分條件之履行使其免於遭
    檢察官發動起訴程序，仍具有替代刑罰之效果，廣義而言，
    應屬前揭所稱之「實質刑事法律處罰」，而有行政罰法第26
    條第1 項規定之適用。是緩起訴之被告依檢察官緩起訴處分
    命令，向國庫或公益團體繳納捐款者，在性質上當屬處分金
    ，而與刑罰之罰金無異。從而，道路交通管理處罰條例第35
    條第8 項所規定之「罰金」，在解釋上應包括依檢察官緩起
    訴處分命令而向國庫或公益團體繳納捐款之情形在內。
  (三)再按汽車駕駛人酒精濃度超過規定標準，經裁判確定處以罰
    金低於本條例第92條第3 項所訂最低罰鍰基準規定者，應依
    本條例裁決繳納不足最低罰鍰之部分，道路交通管理處罰條
    例第35條第8 項定有明文。又緩起訴處分金既屬前揭所稱之
    「實質刑事法律處罰」，其性質上類似刑事確定裁判所處以
    之罰金刑，雖有行政罰法第26條第1 項規定之適用，然若行
    為人所支付之緩起訴處分金，未達道路交通管理處罰條例第
    92條第3 項所訂最低罰鍰基準規定者，依道路交通管理處罰
    條例第35條第8 項規定，即須補繳不足最低額罰鍰之部分，
    始為適法。因此，法院僅得就行為人已依緩起訴處分為公益
    捐款部分予以撤銷，並為不罰之諭知（臺灣高等法院暨所屬
    法院97年法律座談會刑事類提案第39號法律問題研討結果亦
    同此見解）。
  (四)本件受處分人上開酒後駕車除構成道路交通管理處罰條例第
    35條第1 項第1 款之交通違規事由外，亦已合於刑法第185
    條之3 服用酒類不能安全駕駛動力交通工具而駕駛罪之構成
    要件，經臺灣臺中地方法院檢察署檢察官於斟酌受處分人之
    犯後態度及公共利益之維護，認以緩起訴處分為適當，於99
    年1 月26日以99年速偵字第271 號為緩起訴處分，並於同年
    2 月6 日確定，緩起訴期間為1 年（緩起訴期間自99年2 月
    6 日起至100 年2 月5 日止），受處分人並已於99年5 月3
    日履行緩起訴之命令向社團法人中華民國失智者照顧協會支
    付30,000元，而該緩起訴期間已期滿，未經撤銷等情，有臺
    灣高等法院被告前案紀錄表、臺灣臺中地方法院檢察署99年
    速偵字第271 號緩起訴處分書各1 份在卷可稽，堪認受處分
    人上開酒後駕車行為，確係「一行為同時觸犯刑事法律」，
    並經檢察官為緩起訴處分確定，受處分人且已履行該緩起訴
    處分命令，支付具有罰金性質之處分金，揆諸上揭說明，應
    認受處分人因本件交通違規所應處之罰鍰部分處罰，已依刑
    事法律處罰。惟受處分人所繳納上開具有罰金性質之處分金
    30,000元，未達道路交通管理處罰條例第35條第1 項第1 款
    所定之罰鍰49,500元，仍須補繳不足之19,500元。是原處分
    機關就行政罰之罰鍰方面，依道路交通管理處罰條例第35條
    第8 項規定，應僅得就受處分人所繳納不足最低罰鍰基準額
    之部分（即差額19,500元）裁處罰鍰。原處分機關漏未斟酌
    及此，而對受處分人裁處罰鍰49,500元，其中罰鍰30,000元
    部分有違行政罰法第26條第1 項前段「一事不二罰」之規定
    ，自有未當。
四、綜上所述，原處分機關於緩起訴處分期間屆滿後，依道路交
    通管理處罰條例第35條第1 項第1 款、第3 項規定，參酌違
    反道路交通管理事件統一裁罰基準表，裁處受處分人罰鍰30
    ,000元部分，於法未合，受處分人此部分之異議，為有理由
    。至逾罰鍰30,000元之19,500元部分，於法無違，此部分異
    議為無理由。另原處分關於記違規點數5 點及道路交通安全
    講習部分之裁處內容，雖未據受處分人聲明異議，然按聲明
    異議屬一種司法救濟途徑，由法院審查受處分人所涉之違規
    事實是否成立，及原處分所適用之法條是否正確、裁罰是否
    適當，因法院負有司法審查之作用，對原處分失當時，應自
    為處分，就罰鍰、吊照及安全講習等處罰效果，宜為一併重
    新諭知（臺灣高等法院暨所屬法院98年法律座談會刑事類提
    案第23號決議可佐），此部分係原處分機關基於前開單一交
    通違規行為所為處分之一部，且受處分人對其中罰鍰部分已
    表明不服之旨如前，自應認其已對該案之處分全部聲明不服
    ，本院自應併予審究，且本件酒後駕車為一個違規行為，罰
    鍰、記點處分及施以道路交通安全講習部分無從區分，從而
    ，應認受處分人提起本件異議為有理由，本院自應將原處分
    撤銷，另為裁罰如主文第2 項所示，以期適法。
五、依道路交通管理處罰條例第87條第2 項，道路交通事件處理
    辦法第18條、第19條前段，裁定如主文。
中    華    民    國   100    年    3     月    1     日
                  交通法庭      法  官  陳玉聰
以上正本證明與原本無異。
如不服本裁定，應於送達後5日內，向本院提出抗告狀。(須附繕
本)
                                書記官  魏愛玲
中    華    民    國   100    年    3     月    1     日